【裁判字號】    89,自,48
【裁判日期】    891213
【裁判案由】    誹謗
【裁判全文】
臺灣高雄地方法院刑事判決                          八十九年度自字第四八號
    自  訴  人  丙○○
    自  訴  人  丁○○
    被      告  戊○○
    被      告  辛○○
右列被告等因誹謗、偽證等案件，經自訴人等提起自訴，本院判決如左：
    主  文
戊○○、辛○○被訴誹謗部分，均無罪。
辛○○被訴偽證部分，自訴不受理。
    理  由
甲、被告戊○○、辛○○被訴誹謗部分：
一、自訴意旨如自訴狀及追加自訴狀所載（如附件一、二）。
二、按言論自由為民主制度國家最重要之基本人權，係維持民主多元社會正常發展不
    可或缺之機制，並為民主社會進步發展之最重要原動力，故憲法第二十三條規定
    ，只有於為防止妨礙他人自由，避免緊急危難，維持社會秩序，或增進公共利益
    所必要者時，始得以法律加以限制之；刑法第三百十條，即為依此而制定之法律
    。惟立法者於立法之同時，為維護言論自由及民主社會進步發展之憲法精神，遂
    又於刑法第三百十一條規定免責條件，即以善意發表言論，而有左列情形之一者
    ，不罰：「一、因自衛、自辯或保護合法之利益者。二、公務員因職務而報告者
    。三、對於可受公評之事，而為適當之評論者。四、對於中央及地方之會議或法
    院或公眾集會之記事，而為適當之載述者。」。因此，如行為人於發表言論、傳
    述事實或評論時，係出於善意，而非出於惡意（即須真正惡意原則始受刑事處罰
    ）；或行為人於發表意見或評論時，其評論係有所據，或其所根據之事實已經為
    公眾所知曉，或是在評論同時將所根據事實之來源一併公開，則依同法第三百十
  一條之規定，即應排除其違法性，而不成立誹謗罪。
三、經查：「（一）、自訴人丙○○、丁○○二人及其女周采璇等人係高雄市○○○
    路三七八號之一號十四樓（即龍揚美麗都大廈Ｄ３棟三七八號之一號十四樓）之
    住戶，因自訴人丁○○於八十八年五月十九日在該住處燒金紙（香）拜拜時，引
    起高溫及煙家霧瀰漫室內，致使該住處消防設施之警鈴及灑水器大作，並使得灑
    水器灑出之水漫淹至各個樓層，特別使得該棟大樓之兩部電梯故障，在管理公司
    緊急呼叫電梯維修，才使當日電梯恢復正常運作，但是電梯內監視器則遭水害損
    壞，經該大廈管理委員會要求自訴人修復（費用約新台幣一萬五千元），惟自訴
    人二人均未修復，故至同年六月二十四日時監視器仍無法使用，致使該棟大樓住
    戶於搭乘電梯時失去安全的保障。（二）、該大廈管理員會認自訴人二人應負修
    復責任，自訴人二人則認為責任歸屬不清拒絕修復，該大廈管理委員會遂與自訴
    人於同年六月二十四日在該大廈召開協調會。於召開協調會當時，該大廈管理委
    員會有委員己○○、乙○○等人在場，其等主張自訴人二人應負全部修復責任，
    自訴人部分則有丙○○及非該棟大樓住戶之丙○○友人癸○○○在場，癸○○○
    在協調會場時並發言主張：自訴人丙○○雖要賠償，但賠償責任須分成三份，自
    訴人丙○○只負責賠償一份，不能由自訴人負責全部負責等語。另自訴人丙○○
    本人係律師，癸○○○之夫子○○曾擔任三任高雄市三民區本館里里長，丙○○
    及子○○之友人壬○○則係從事代書之行業，協調會當時，子○○、壬○○二人
    曾至協調會場找丙○○，且其中一人曾於雙方協調不成而欲散會時，以台語、大
    聲的口氣向該大廈管理委員會之委員己○○、乙○○等人揚言：事情要趕快解決
    掉（台語，音調較大聲）等語。（三）、被告戊○○、辛○○均是該大廈之管理
    委員會成員；其中辛○○部分因其於該棟大廈所購買之房屋係以妻鄭美惠之名義
    購人，故以鄭美惠為登記名義人及掛名擔任主任委員，實際上則均係由被告辛○○召開會議及擔任該大廈管理委員會之主任委員。（四）、八十八年六月二十四
    日召開協調會時，被告戊○○、辛○○均不在場，惟於當日被告戊○○返回該大
    廈時，證人乙○○曾向其轉述當日開會過程及向被告戊○○說明開協調會時有外
    人進來及大聲叫我們要趕快解決等話的過程。被告戊○○因而於經過該大廈之管
    理委員會同意後，制作「敬告知親愛的Ｄ３棟三七八之一號十四樓住戶丙○○夫
    婦之住戶聲明連署書」後，於同年七月八日左右張貼於自訴人二人居住之Ｄ棟大
    樓電梯內，惟並未張貼於其他棟大樓內。」等本案發生之事實及過程，其中（一
    ）及（二）前段部分之事實業據自訴人二人自承屬實及證人癸○○○、子○○二
    人證述在卷；另其中（二）後段及（三）（四）部分之事實，則分別經被告二人
    供明及證人即該大廈管理委員會之委員己○○、乙○○、洪文裕、甲○○、庚○○等人證述在卷。
四、依三所述之事實以斷：
（一）、被告二人係該大廈之管理委員會委員，其二人依法及受住戶委任之法律關係
        本負有保護住戶合法的權益及解決住戶居住安全之責任；且該棟大樓住戶搭
        乘電梯時是否具有監視器之安全的保障，事關被告二人及整棟大樓住戶之權
        益；故其二人於與自訴人二人協調不成後，即使違反該大廈管理委員會決議
        以發存證信函附住戶「聲明連署書」通知自訴人二人之方式，而以張貼於ｄ
        棟大樓電梯之方式為之，仍應認為其二人係在保護其等和其他住戶之合法利
        益及對於可受公評之事，而為評論。
（二）、該份住戶「聲明連署書」前段部份，對於三之（一）之事實係以「....，因
        電梯內監視器遭水害損壞，至今無法使用，也形成住這棟樓失去安全的保障
        ，我們認為貴住戶有責任及義務盡快通知廠商裝設回復原有監視系統，並支
        付此項維修費用，不能再推卸此項責任，使得與您同住的住戶分攤不必要的
        危險！」等語加以評論，觀其用語尚稱和善及適當主張其等對於責任歸屬之
        認知，並無漫罵、侮辱、攻詰等惡意、情緒性或不合理之用語，自不足以認
        被告二人有何惡意可言。
（三）、該份住戶「聲明連署書」後段部分係記載：「相信與您同住同棟樓絕對是因
        著緣分，我們萬分珍惜此情誼，但是我們非常盼望不會因為您一次的錯置的
        使用，使得我們生活在喪失安全保障之下，同時我們也並不認同貴住戶，於
        八十八年六月二十四日召開管委會時，邀集幾位有力人士來討論此項事件責
        任歸屬的方式，因為我們指示平凡的老百姓且有幸與您成為鄰居，安居樂業
        相信也是您期盼的生活原則，使用有力的方式並不能解決問題，更何況是您
        起初犯的錯誤，所以我們實在盼望您盡快還給我們電梯內的安全系統，非常
        感謝，並祝您闔家平安，事事順利。」等語，觀此用語亦屬和善及適當，亦
        無漫罵、侮辱、攻詰等惡意、情緒性或不合理之用語，甚且更有祝福及珍惜
        緣份之用語，自亦不足以認被告二人有何惡意可言。又以自訴人丙○○係律
        師身份；其友人即癸○○○之夫子○○則曾擔任三任高雄市三民區本館里里
        長；壬○○係從事代書之行業，以一般人對於其等三人之身份職業之認知而
        言，自屬於「有力人士」；癸○○○及子○○、壬○○等人既曾主張「賠償
        責任須分成三份，自訴人丙○○只負責賠償一份」，及於雙方協調不成而欲
        散會時，子○○及壬○○其中一人曾以台語、大聲的口氣向該大廈管理委員
        會之委員己○○、乙○○等人說：事情要趕快解決掉等語；則依一般人之認
        知，加以「邀集幾位有力人士來討論此項事件責任歸屬的方式，....，使用
        有力的方式並不能解決問題，.... 」等評論，尚稱適當，亦無惡意可言。
（四）、綜上所述，被告二人所為，應認係屬善意發表言論，而保護其等和其他住戶
        之合法利益，及對於可受公評之事為適當之評論，而非出於真正惡意為之；
        此外，本院又查無其他證據足認被告二人確有自訴人二人所指之犯行。則依
        上述法條構成要件之說明，應認被告之行為得排除其違法性，而不成立犯罪
        ，依法自應諭知被告二人無罪之判決。
五、至自訴人二人聲請傳訊證人陳靖薇等人，被告二人聲請傳訊證人葉淑媛等人，因
    本案事證已明確，其等與待證事實或法條之構成要件無涉，自無再予傳訊之必要
    ，併予敘明。
乙、被告辛○○被訴偽證部分：
一、自訴意旨如自訴狀所載（如附件二）。
二、按犯罪之被害人始得提起自訴；不得提起自訴而提起者，應諭知不受理之判決，
    刑事訴訟法第三百十九條第一項、第三百三十四條定有明文。次按刑事訴訟法第
    三百十九條第一項所定得提起自訴之人，係限於因犯罪而直接被害之人，必其人
    之法益由於犯罪行為直接所加害，若須待乎他人之另一行為而其人始受損害者，
    即非因犯罪直接所受之損害，不得提起自訴；於他人刑事被告案內為證人、鑑定
    人、通譯之人，在審判或偵查時，依法具結而為虛偽之陳述，固足使採證錯誤，
    判斷失平，致司法喪失威信，然此種虛偽之陳述，在他人是否因此被害，尚繫於
    執行審判或偵查職務之公務員採信其陳述與否而定，並非因偽證行為直接或同時
    受有損害，即與刑事訴訟法第三百十一條所稱之被害人並不相當，自無提起自訴
    之權，依法即不得提起自訴（參照二十六年度渝上字第八九三號判例）。
三、經查：本件自訴人二人自訴被告辛○○於本院八十九年自字四八號被告戊○○被
    訴誹謗案件中為虛偽陳述，而認被告涉有刑法第一百六十八條偽證罪嫌部分。依
    前揭說明，因自訴人二人並非犯罪之直接被害人，不得提起自訴，自應諭知不受
    理之判決。
丙、據上論斷，應依刑事訴訟法第三百三十四條、第三百四十三條、第三百零一條第
    一項，判決如主文。
中      華      民      國    八十九    年     十二     月     十三     日
                                        臺灣高雄地方法院刑事第一庭
                                            法  官  郭文通
右判決正本證明與原本無異。
對於本判決如有不服應於收受送達後十日內向本院提出上訴書狀上訴於台灣高等法院
高雄分院並按他造當事人之人數附具繕本。
                                            書記官  黃國忠
中      華      民      國    八十九    年     十二     月     十三     日


司法院資訊處製作；財團法人民間司法改革基金會備份。
